臺灣臺南地方法院刑事判決　　　　　　　　　　　　　九十年度訴字第一一七八號
　　公　訴　人　臺灣台南地方法院檢察署檢察官
　　被　　　告　甲○○
右列被告因偽造文書等案件，經檢察官提起公訴（九十年度偵緝字第四二○號），本
院判決如左：
    主  文
甲○○行使偽造私文書，足以生損害於他人，處有期徒刑伍月，如易科罰金，以佰
元折算壹日。
如附表所示支票背面上偽造之「旺泰科技有限公司」印文壹枚沒收。
    事  實
一、甲○○明知「旺泰科技有限公司」（下簡稱旺泰公司）並未經設立登記，竟於民
    國（下同）八十九年十月七日，自任「旺泰公司」總經理之名義，向乙○○○企
    業有限公司（下簡稱南元公司）工務部門主管丙○○表明其因承包台南市永華國
    小工程，現欲裝設自動門，故要求南元公司前往估價等語，事後雙方即以新台幣
    （下同）八萬元成交而成立承攬契約，南元公司隨即於八十九年十月二十一日完
    工，並於同年月底數度向甲○○請款，詎甲○○明知自己已無支付能力，且旺泰
    公司乃虛設公司，竟意圖為自己獲取延期清償之不法利益，遂在如附表所示之支
    票背面偽造「旺泰公司」名義之印文一枚以為背書後，於九十年一月二十日將上
    開支票交付予丙○○以資行使，不足差額部分則以郵局匯票三千五百元支付，詎
    支票屆期提示竟遭退票，甲○○亦避不見面，迨南元公司以上開支票欲進行民事
    程序向旺泰公司請求給付上開工程款時，卻發現並無「旺泰公司」存在，始知受
    騙。
二、案經南元公司訴請台灣台南地方法院檢察署檢察官偵查起訴。
    理  由
一、訊據被告甲○○固不否認有以「旺泰公司」名義與告訴人南元公司訂定上揭承攬
    契約，並交付經由其蓋用「旺泰公司」印文以為背書之如附表所示支票一紙予南
    元公司，作為工程款之清償等事實，惟矢口否認有何犯罪行為，辯稱：伊確有設
    立「旺泰公司」，並向經濟部申請暫准設立，以便尋覓適當之公司場址，但因一
    直無法申請到公司營業執照，才無法申請正式之設立登記，而永華國小之廚房工
    程，係伊與聯林工業股份有限公司（下簡稱聯林公司）達成合作承包之協議後，
    由聯林公司出面投標總工程款九十餘萬元之上開工程，然伊施作後因防盜器的購
    入價格超過預算二十萬元，導致伊所領得之工程款不足以支付下包即南元公司之
    應發款，後來因有回收如附表所示之客票，遂以旺泰公司名義背書後交給南元公
    司，至於支票能否兌現，並非伊所能控制云云。經查，右揭事實，業據告訴人南
    元公司代理人丙○○於檢察官偵訊及本院調查時指訴綦詳，並提出被告所交付之
    名片影本一紙、告訴人公司之請款單、簽收單、送貨單各一紙、上開支票及退票
    理由單影本一紙等文件附卷可證；且經濟部之公司登記資料庫內，確均無所謂「
    旺泰科技有限公司」名稱之公司登記資料等情，亦有該部九十年四月二十四日經
    （九０）中字第０九０三三六七七三四０號函在卷可稽，嗣經本院再次函詢經濟
    部商業司關於該部有無於八十九年七月間受理被告申請「旺泰科技有限公司」名
    義之暫准登記及延長登記等事項後，仍經經濟部以前揭相同內容予以答覆一節，
    並有該部九十年十二月十九日經（九○）商字第○九○○二二七三一二○號函影
    本附卷可佐，抑且，觀諸被告與聯林公司共同簽訂之合約書以及被告收受聯林公
    司給付之工程支票，均係以自己個人名義為之，而非以「旺泰公司」對外行文等
    情，亦有證人丁○○提出之上開文件影本附卷，則「旺泰科技有限公司」顯係被
    告所虛擬之公司名稱；再查，永華國小午餐廚房設備工程款共計九十二萬九千五
    百元，由聯林公司於八十九年九月間得標後施作，永華國小並於完工後於八十九
    年十一月二十七日將上開工程款給付予聯林公司，則經本院向永華國小函查屬實
    ，有該校九十年十月二十五日（九○）南永華總字第一九四三號函在卷可考，而
    證人即原任職於聯林公司之業務員丁○○於本院調查時證稱：「（永華國小）該
    件工程是屬於廚房設備，由我們公司得標，其中有些項目是被告公司的產品（提
    出購買產品合約書影本）。我們是標到後，向被告購買產品。：：我們分別開了
    三張支票給被告，壹張是作為訂金，壹張是交貨時給的，總金是伍拾柒萬多元：
    ：原先合約是由被告提供該五個防盜器，但被告無法提供，要我們去向海武公司
    購買，所以我們直接向海武公司購買五個防盜器，款項由我們直接支付給海武公
    司，該五件防盜器是二十一萬元，就是剛剛庭呈的那張二十一萬元的支票。」等
    語，並提出支票影本三紙、與被告於八十九年十月四日簽訂之合約書影本等物為
    證（見本院九十年十二月四日訊問筆錄），則由前觀之，被告確有於八十九年九
    月間與案外人聯林公司合作承攬永華國小之廚房設備工程，且其承包部分之工程
    款達五十八萬元，但因被告無法提供合約書所載之「多功能紅外線警示器伍組」
    ，故聯林公司經由被告同意後，轉向他人承購，致其實際領得之工程款僅三十六
    萬八千四百元。再參以被告復供稱：伊至於八十九年十二月十日即已收到聯林公
    司給付之三十六萬八千四百元工程款，但因該防盜器之購入價格遠超過預算，致
    伊無力給付工程款予下包之告訴人等語，顯見被告於交付如附表所示之支票予告
    訴人之際，已無支付能力，但卻為獲取其對告訴人債務延期清償之不法利益，仍
    逕自在該支票背面偽造「旺泰公司」之印文一枚以為背書後，將該支票交付予告
    訴人據以行使，終致告訴人追索無著，則其又何能解免其詐騙之犯行與故意？是
    被告逕以前詞置辯，純係事後卸責之詞，要無足取信。準此，本件事證明確，被
    告犯行堪以認定，自應依法論科。
二、核被告甲○○所為，係犯刑法第三百三十九條第二項之詐欺得利罪、第二百十六
    條、第二百十條之行使偽造私文書及違反公司法第十九條第一項之規定，應依同
    法條第二項論處。公訴人認被告以虛設之「旺泰公司」名義佯與告訴人訂定承攬
    契約，即係其施用詐術之方式，以欲獲取告訴人工程施作之給付結果，故認其此
    部分係構成刑法第三百三十九條第一項之詐欺取財罪嫌處斷，惟查，被告確有與
    聯林公司合作承攬永華國小廚房設備工程，事後再將部分工程轉由告訴人施作等
    情，已如前述，則其與告訴人訂定之承攬合約，即難謂純屬虛構，且告訴人施作
    之工作物係歸永華國小所有，亦難認被告就該等工作物有不法所有之意思，實則
    被告應係其偽以「旺泰公司」名義背書而交付如附表所示支票以為行使，始為其
    施用之詐術手段，以圖獲取其對告訴人債務延期清償之不法利益，故其此部分犯
    行應構成刑法第三百三十九條第二項之詐欺得利罪，是以前揭公訴意旨尚有未洽
    ，惟起訴事實相同，爰依法變更起訴法條，併此敘明。又其所犯上開三罪間，互
    有方法結果之牽連關係，為牽連犯，應依刑法第五十五條後段規定從一重之行使
    偽造私文書罪處斷。爰審酌被告犯罪之動機、目的、詐騙手段、對告訴人所生財
    物損害非鉅、所得利益不多、犯罪後迄未清償告訴人工程款之態度等一切情狀，
    量處如主文所示之刑，並諭知易科罰金之折算標準，以資懲儆。至被告於附表所
    示支票背面偽造之「旺泰科技有限公司」印文一枚，爰併依刑法第二百十九條規
    定宣告沒收。
據上論斷，應依刑事訴訟法第二百九十九條第一項前段、第三百條，公司法第十九條
第二項，刑法第二百十六條、第二百十條、第三百三十九條第二項、第五十五條、第
四十一條第一項前段、第二百十九條，罰金罰鍰提高標準條例第一條前段、第二條，
判決如主文。
中      華      民國    九十一    年      一      月      八      日
                                  臺灣臺南地方法院刑事第二庭
                                          法  官  林彥君
右正本證明與原本無異。
如不服本判決，應於判決送達後十日內，向本院提出上訴狀。
                                          書記官  黃傳鈞
中      華      民      國    九十一    年      一      月      八      日
附錄本案論罪科刑法條全文：
刑法第三百三十九條第一、二項：
  意圖為自己或第三人不法之所有，以詐術使人將本人或第三人之物交付者，處五年
  以下有期徒刑、拘役或科或併科一千元以下罰金。
  以前項方法得財產上不法之利益或使第三人得之者，亦同。
刑法第二百一十六條：
  行使第二百十條至第二百十五條之文書者，依偽造、變造文書或登載不實事項或使
  登載不實事項之規定處斷。
刑法第二百一十條：
  偽造、變造私文書，足以生損害於公眾或他人者，處五年以下有期徒刑。
公司法第十九條：
  未經設立登記，不得以公司名義經營業務或為其他法律行為。
  違反前項規定者，行為人各處一年以下有期徒刑、拘役或科或併科新臺幣十五萬元
  以下罰金，並自負其責；行為人有二人以上者，連帶負責，並由主管機關禁止其使
  用公司名稱。
【附表】被告交付予南元公司之支票明細
┌───┬──────┬────┬───────┬──────────┐
│發票人│支票號碼    │發票日期│金額（新台幣）│付款人              │
├───┼──────┼────┼───────┼──────────┤
│劉秋雄│Ｂ00000000 │90.3.20 │七萬六千五百元│萬泰商業銀行歸仁分行│
└───┴──────┴────┴───────┴──────────┘
